【裁判字號】    92,上,14
【裁判日期】    920624
【裁判案由】    撤銷贈與契約等
【裁判全文】
臺灣高等法院臺中分院民事判決  九十二年度上字第一四號
    上  訴  人    壬○○
    兼法定代理人  己○○○
    上  訴  人    丁○○
                  庚○○
                  辛○○
                  戊○○
    複代理人      丙○○
    法定代理人    甲○○
    訴訟代理人    癸○○
                  乙○○
右當事人間撤銷贈與契約等事件，上訴人對於中華民國九十一年十一月八日台灣彰化
地方法院九十年度訴字第三七一號第一審判決提起上訴，本院判決如左：
      主      文
上訴駁回。
原判決主文第一項關於「被告楊繼真」之記載應更正為「被告之被繼承人楊繼真」。
第二審訴訟費用由上訴人負擔。
      事      實
甲、上訴人方面：
一、聲明：求為判決：
(一)、原判決關於上訴人敗訴部分廢棄。
(二)、右廢棄部分，被上訴人在第一審之訴駁回。
(三)、第一、二審訴訟費用由被上訴人負擔。
二、陳述：除引用原判決書之記載外，補稱：
(一)、上訴人之被繼承人楊繼真確實未將坐落於彰化市○○○段牛稠子小段一五○號土
    地暨其地上建物向被上訴人之前身台中市第四信用合作社辦理貸款，系爭本票暨
    借款申請書之簽名係楊繼真生前簽載於空白本票及借款申請書上，遭第三人邱慶
    輝所冒用，筆跡之鑑定自當與楊繼真開戶之銀行、合作社相符，斷難因此認定系
    爭本票暨借款申請書上之借款為楊繼真所為，邱慶輝之妻莊貴香亦坦承楊繼真係
    其人頭戶，並未買屋云云，在在證明楊繼真非被上訴人之債務人。
(二)、依證人莊貴香所述，所有人頭戶辦理貸款均由巨庭公司向銀行辦理，而證人賴明
    海係巨庭公司之職員，證人陳雲昌、莊浩仁係銀行之對保人員，渠等基於本身利
    益，暨是否涉及違法，自當稱一切貸款手續合法，另證人章政城係承辦代書，其
    焉有述及不利於本身違法之事實，而原審竟採納證人之證言，顯然違反證據調查
    原則及經驗法則，其等證詞應不得為證據。
三、證據：除引用原審立證方法外，補提：請求訊問證人莊貴香，及調取臺灣彰化地
    方法院九十一年度訴字第一九號等歷審刑事卷。
乙、被上訴人方面：
一、聲明：求為判決：
(一)、上訴駁回。
(三)、第二審訴訴費用由上訴人等負擔。
二、陳述：除引用原判決書之記載外，補稱：
(一)、查信用合作社不得對非會員放款，若欲借款必須先入社成為會員並開設存款帳戶
    ，辦理貸款時相關文件均需簽名並蓋用印章，否則即無法完成放款手續，故台中
    市第四信用合作社（於民國八十八年由被上訴人概括承受）於收受楊繼真所簽發
    之授信約定書、借款申請書、抵押權設定契約及擔保付款之本票後，即於八十五
    年六月二十六日將楊繼真申貸之金額新台幣（下同）二百三十六萬元撥入其於被
    上訴人所開立之活期存款00000000000號帳戶內。按消費借貸，於借
    貸雙方均有合意將借款由貸與人逕撥入借用人之銀行帳戶內，即生交付借款之效
    力，最高法院七十五年度台上字第一五八八號著有民事判決可稽，故該系爭消費
    借貸即已合法生效。
(二)、次查，上訴人之被繼承人楊繼真所簽發之本票、授信約定書、楊繼真親自當庭簽
    名之字跡及其於其他金融機構之開戶資料，經內政部警政署刑事警察局鑑定，其
    鑑定結果認為：『本票、借款申請書上「楊繼真」筆跡與比對資料上楊繼真筆跡
    相符』，又就借款申請書及本票上楊繼真之簽名，亦經九十二年一月二十二日庭
    訊時，經上訴人之法定代理人己○○○證稱：「借款申請書、本票上之簽名，應
    係楊繼真所親簽」，故系爭借款申請書及本票上「楊繼真」三字，確係為楊繼真
    所親自簽發。
三、證據：引用原審立證方法。
丙、本院依職權傳訊證人賴明海、陳雲昌、莊浩仁。
      理      由
壹、程序部分：
(一)、本件被上訴人因其原法定代理人潘隆政職權被停止而喪失代理權，其訴訟程序本
    依民事訴訟法第一百七十條規定當然停止，嗣被上訴人經土地銀行接管，由該銀
    行接管小組選任甲○○為召集人，有被上訴人提出財政部函影本二份為證，並經
    被上訴人聲明承受訴訟，核無不合，應予准許。
(二)、查上訴人之被繼承人楊繼真於原審訴訟中即九十年十月四日死亡，有戶籍謄本一
    份附卷可稽，經上訴人在原審聲明承受訴訟，而被上訴人訴之聲明仍列「被告楊
    繼真」，則顯然錯誤，被上訴人因而聲請將原審訴之聲明中關於「被告楊繼真」
    更正為「被告之被繼承人楊繼真」，經核僅為更正事實之陳述，不變更訴訟標的
    ，亦應予准許，並予敘明。
貳、得心證之理由：
一、本件被上訴人起訴主張：上訴人之被繼承人楊繼真於八十五年二月二十六日向伊
    借款二百三十六萬元，約定按月繳息，並提供其所有坐落彰化縣彰化市○○○○
    段一五０地號土地及其上建號九二七三號、門牌號碼為彰化縣彰化市○○路○段
    一六二巷一號第十三層樓面積五五．八０平方公尺之建物設定最高限額抵押權二
    百八十萬元予伊，擔保前開借款，詎楊繼真自八十五年十月三十一日起即未繳息
    ，伊聲請拍賣抵押物，經原法院以八十六年度執字第六七四九號強制執行事件受
    理在案，於八十八年六月十一日獲分配款一百十萬二千二百十五元，尚餘一百九
    十七萬五百六十九元未為清償，楊繼真於八十八年六月十一日拍定分配不足清償
    所積欠伊借款後，旋即於同年七月十二日將其所有坐落彰化縣彰化市○○段南郭
    小段三六五之一九、三六五之五九地號土地及其上彰化縣彰化市○○段南郭小段
    一０二七建號，門牌號碼為彰化縣彰化市○○○路二五巷十二號房屋即系爭不動
    產無償贈與移轉登記與其妻即上訴人己○○○，以逃避伊對其債務之追償，其等
    間之贈與行為實有害及伊之債權，爰依民法第二百四十四條之規定，求為命上訴
    人己○○○與上訴人之被繼承人楊繼真於民國八十八年七月十二日就如附表所示
    不動產所為贈與行為應予撤銷，及上訴人己○○○應將如附表所示不動產於八十
    八年七月二十二日以夫妻贈與為原因所為所有權移轉登記予以塗銷之判決。
二、上訴人則以：系爭二百三十六萬元之本票並非伊之被繼承人楊繼真所簽發，就彰
    化縣彰化市○○○○段一五０地號土地及其上建物之抵押權亦非楊繼真所設定，
    楊繼真僅在空白本票及借款申請書上簽名，被上訴人並非楊繼真之債權人，自無
    撤銷權，且證人賴明海、陳雲昌、莊浩仁及章政城之證詞因與其等有利害關係，
    均為不實在等語，資為抗辯。
三、本件被上訴人主張：上訴人之被繼承人楊繼真於八十八年七月十二日將系爭不動
    產無償贈與移轉登記與其妻己○○○等情，有其提出土地登記謄本、建物登記謄
    本為證，並經原法院向彰化地政事務所調取系爭不動產登記申請書，經核相符，
    復為上訴人所不爭執，堪認被上訴人此部分之主張為真實。
四、被上訴人復主張：楊繼真於八十五年二月二十六日向伊借款二百三十六萬元，並
    以其所有牛稠子小段一五０地號土地及其上建物設定最高限額抵押權予伊供作擔
    保之用，及楊繼真自八十五年十月三十一日起即未繳息，經原法院以八十六年度
    執字第六七四九號強制執行事件受理在案，伊於八十八年六月十一日獲分配款一
    百十萬二千二百十五元，尚餘一百九十七萬零五百六十九元未為清償等情；上訴
    人則辯稱：系爭二百三十六萬元之本票非楊繼真所簽發，抵押權亦非楊繼真所設
    定，被上訴人並非楊繼真之債權人等語。故本件應審酌者，厥為上訴人之被繼承
    人楊繼真是否有向被上訴人為系爭借貸及於契約書、本票上簽名及蓋章，經查：
(一)、被上訴人主張上訴人之被繼承人楊繼真為系爭借貸之借款人之事實，並提出借據
    聲請書、約定書、本票、個人信用調查表、身分證、轉帳收入傳票等影本各一份
    為證，其中關於系爭借款申請書及本票上「楊繼真」簽名之真偽，經原法院將楊
    繼真在保證責任彰化縣第六信用合作社、世華聯合商業銀行彰化分行、彰化市第
    十信用合作社之開戶資料原本、楊繼真於九十年六月十八日言詞辯論期日時當庭
    親自簽名之字跡，及楊繼真所提其親自書寫之作業簿等資料，併同系爭借款申請
    書及本票，囑託內政部警政署刑事警察局鑑定，其鑑驗情形認為「附件一本票、
    借款申請書上『楊繼真』筆跡與比對資料上楊繼真筆跡相符」，此有內政部警政
    署刑事警察局九十一年八月二日刑鑑字第０九一０二０一０九四號鑑驗通知書在
    卷可稽，上訴人己○○○於原法院刑事庭亦自承「（法官提示楊繼真存款印鑑卡
    及帳戶資料，問：有何意見？）簽名是他簽的，．．身分證的影本是正確的」等
    語（見原法院九十一年度訴字第一九號刑事卷第二三頁），堪認系爭借款申請書
    及本票「楊繼真」三字，確為楊繼真本人所簽。上訴人又抗辯稱楊繼真是在空白
    本票及借款申請書上簽名，遭訴外人邱慶輝冒用云云，按當事人主張有利於己之
    事實，就其事實有舉證之責任，民事訴訟法第二百七十七條定有明文。又事實有
    常態與變態之分，其主張常態事實者無庸負舉證責任，反之，主張變態事實者，
    則須就其所主張之事實負舉證責任，為借貸時，約定契約內容及載明本票一定之
    金額、日期等要式要件始簽名，係屬常態，上訴人主張係在空白契約書及本票上
    簽名而遭人冒用，即屬變態之事實，應由上訴人就此變態之事實負舉證責任，惟
    上訴人並未舉證以實其說，自不足採。上訴人再以上開本票、借據申請書約定書
    上之印章將「真」誤刻為「貞」字，並提出臺灣彰化地方院檢察署檢察官八十九
    年度偵字第三二六五號不起訴處分書影本一份為證，惟觀之上開文件上所蓋之「
    楊繼真」之印文僅是用印染色較深，致較模糊而已，尚難遽認係偽造或變造，是
    其上開所辯，實不足採。
(二)、再者，關於本件借貸對保情形，據證人陳雲昌於臺灣彰化地方法院檢察署檢察官
    偵訊時證稱「（檢察官問：對保？）放款就有對保了。」「是我對保，八十五年
    三月十七日下午二時對保。」「．．這件我去彰化市○○路五三四號對保，楊繼
    真有到場。」等語（見臺灣彰化地方法院檢察署八十九年度偵字第三二六五號卷
    第一五九頁），於本院證稱「（法官問：本件有關楊繼真辦理貸款的事情，你是
    否知道？）這戶以前是買彰化陽光城市大樓分戶貸款的，當時有對保，對保有一
    個對保約定書，誰對保就誰簽名，本件的情形，因為分戶貸款銀行會派對保人員
    對保，本件我確定有對保，原審卷第五十九頁的約定書所載對保人是我本人，上
    面所載的對保時間、地點就是當時對保的情形。上面的簽名也是楊繼真簽的。」
    等語（本院卷第五九頁），證人莊浩仁於本院證稱「這件不是我對保的，但最後
    主辦是我辦的，我們必須審核對保回來的印章是否和我們本票印章相符合，以及
    放款的資料是否相符合，本件審核的結果都相符。」（本院卷第九六頁），證人
    賴明海於本院證稱「我和楊繼真本來不太熟，是將房子賣給大亨廣告的邱慶輝，
    房子蓋好之後要辦貸款，房子是邱慶輝在賣的，由邱慶輝提供何人承購何戶的資
    料，我們再將名單送到銀行，再由銀行的人約定時間、地點對保。楊繼真這個人
    我們本來就不認識，之後在彰化地方法院開庭的時候，經過我們確認，楊繼真確
    實有來對保過。」等語（本院卷第九三、九四頁），證人章政城於偵查中亦證稱
    「（問：楊的身分證是交給你們事務所？）我記得是邱慶輝帶他來。這件案件，
    我不認識他，是邱帶他來的，而且若無資料我也無法辦，而且我記得楊繼真他有
    到我事務所」、「身分證影本、印章是邱慶輝拿給我的。楊（指楊繼真）去我事
    務所，是去對保。他太太也有去。」等語（見臺灣彰化地方法院檢察署八十九年
    度偵字第三二六五號偵查卷第一六一、一六二頁），上訴人亦自認楊繼真為系爭
    借貸時，任職邱慶輝與其妻莊貴香所共同經營之大亨廣告，核與上開「個人信用
    資料表」所載楊繼真之經營事業為大亨廣告相符，則倘證人陳雲昌為不實對保，
    何以竟填載確實之職業情形，足見其等證人之證述為可採信，上訴人以其等證人
    之證詞因與其等有利害關係，均為不實在等語，惟未舉證以實其說，要不足採。
(三)、上訴人又以在被上訴人處所開之帳戶並不是楊繼真開戶的，是邱慶輝偽造開戶的
    等語，並舉證人莊貴香到本院證稱楊繼真僅為人頭戶，與被上訴人並無借貸關係
    云云，惟查，楊繼真原即任職於莊貴香、邱慶輝夫妻所經營之大亨廣告，已如前
    述，且證人莊貴香於本院亦證稱「．．我們和巨庭公司承包房屋銷售，巨庭公司
    要求我們沒有賣完的房子叫我們找人頭戶辦理過戶，其中我們就找楊繼真辦理人
    頭戶．．」等語（見本院卷第八十二頁），即邱慶輝與莊貴香係以包銷代售房屋
    方式，代銷巨庭公司之全部房屋，因此未銷售完畢之房屋自必須予自行吸收或為
    其他處理，因此找楊繼真為人頭戶，並登記楊繼真為坐落彰化縣彰化市○○○○
    段一五０地號土地及地上建號九二七三號之所有權人，而證人莊貴香於本院亦證
    稱「．．因為楊繼真曾經在我們公司任職，大家都很熟，辦了之後大概四、五個
    月之後，銀行突然通知要繳納利息．．」等語（同上卷第八十二頁），按銀行要
    催收逾期放款通常須有一個月或數個月以上未繳利息始會對繳款人（或繳息人）
    催收，而證人莊貴香既證稱於楊繼真為人頭戶後約四、五個月即收到被上訴人之
    催繳利息，足見楊繼真為系爭借貸應係在同意為人頭戶後不久即辦理，且在楊繼
    真任職大亨廣告之期間，又據證人章政城於上揭刑事偵查中證稱辦理上開土地及
    房屋之最高限額抵押權設定二百八十萬元，是由邱慶輝偕同楊繼真至伊事務所辦
    理等情以觀，則以楊繼真名義為取得上開土地及房屋之所有權（即上訴人所稱人
    頭戶）及隨後辦理抵押權設定之時間既相當緊密，顯然楊繼真為人頭戶及將以其
    名義辦理系爭借貸之事實應為知情，否則又何須於做為人頭戶後，又同意併辦理
    抵押權設定予被上訴人，況本件已依該抵押權設定之約定，被上訴人於八十五年
    六月二十六日依楊繼真所簽名之借款申請書，將二百三十六萬元之借款轉帳至楊
    繼真在臺中第四信用合作社所開立之第０八一七七八號帳戶內，此有被上訴人所
    提借款申請書、轉帳收入傳票、轉帳支出傳票及存款印鑑卡等影本在卷為證，足
    認被上訴人主張楊繼真於八十五年六月二十六日向其借款二百三十六萬元等情，
    應為真實。按消費借貸，於借貸雙方均有合意將借款由貸與人逕撥入借用人之銀
    行帳戶內，即生交付借款之效力（最高法院七十五年度台上字第一五八八號判決
    參照），故該系爭消費借貸即已合法生效。至於楊繼真借貸後，款項流向何人，
    乃楊繼真與他人之關係，尚難執此否認有借貸之事實，是上訴人上開所辯，實不
    足取。另證人莊貴香原為楊繼真之雇主，楊繼真又是為其提供包銷戶之人頭戶，
    與其休戚攸共，是其所為證述楊繼真與被上訴人並無借貸關係云云，尚與事實不
    符，自難採為有利於上訴人之證據。
(四)、基上，被上訴人主張上訴人之被繼承人楊繼真於八十五年二月二十六日向伊借款
    二百三十六萬元，尚欠一百九十七萬零五百六十九元未為清償等情，應為真實。
四、本件被上訴人主張：楊繼真除系爭不動產外，並無其他財產等語，已為上訴人所
    自認，應認為真實。又上開借款因楊繼真自八十五年十月三十一日起即未繳息，
    經被上訴人聲請強制執行，由原法院以八十六年度執字第六七四九號強制執行事
    件受理在案，被上訴人於八十八年六月十一日獲分配款一百十萬二千二百十五元
    ，尚餘一百九十七萬零五百六十九元未為清償等情，並經被上訴人提出原法院強
    制執行金額計算書分配表影本一份為證，復為上訴人所不爭執，應信為真實。按
    「債務人所為之無償行為，有害及債權人者，債權人得聲請法院撤銷之。」「債
    權人依第一項之規定聲請法院撤銷時，得並聲請命受益人或轉得人回復原狀。」
    「前條撤銷權自債權人知有撤銷原因時起，一年間不行使，或自行為時起經過十
    年而消滅。」民法第二百四十四條第一項、第四項前段、第二百四十五條分別定
    有明文。本件楊繼真向被上訴人借款二百三十六萬元，經原法院八十六年度執字
    第六七四九號強制執行事件，被上訴人於八十八年六月十一日獲分配款一百十萬
    二千二百十五元，尚餘一百九十七萬零五百六十九元未為清償，楊繼真隨即於八
    十八年七月十二日將系爭不動產所有權無償贈與，並移轉登記予其妻即上訴人己
    ○○○，且楊繼真復無其他財產，是以楊繼真所為無償行為，顯然有害及被上訴
    人。又被上訴人主張伊係因訴外人吳省於九十年二月七日存證信函通知，經調閱
    系爭不動產登記謄本，始知悉楊繼真將系爭不動產所有權無償贈與及移轉登記與
    上訴人己○○○等情，並提出存證信函及土地登記謄本各一份為證，經核相符，
    且為上訴人所不爭執，堪認被上訴人行使本件撤銷權亦未逾越一年之除斥期間。
    是被上訴人依上開規定，聲請撤銷上訴人之被繼承人楊繼真與上訴人己○○○間
    之無償行為及塗銷所有權移轉登記，自屬有據。
五、綜上所述，本件被上訴人主張為可採，上訴人所辯均為無可取。從而，被上訴人
    本於民法第二百四十四條第一項之規定，請求上訴人之被繼承人楊繼真與上訴人
    己○○○於民國八十八年七月十二日就如附表所示不動產所為贈與行為與所有權
    移轉行為，應予撤銷，及上訴人己○○○應將如附表所示不動產於民國八十八年
    七月二十二日以夫妻贈與為原因所為所有權移轉登記予以塗銷，洵屬有據，應予
    准許。是則原審為上訴人敗訴之判決，於法並無不合。上訴意旨指摘原判決不當
    ，求予廢棄改判，為無理由，應予駁回其上訴。
六、據上論結，本件上訴為無理由，依民事訴訟法第四百四十九條第一項、第七十八
    條、第八十五條第一項前段，判決如主文。
中      華      民      國    九十二    年      六      月    二十四    日
~B1民事第七庭審判長法  官  簡清忠
~B2                法  官  陳賢慧
~B3                法  官  盧江陽
右為正本係照原本作成。
如對本判決上訴，須於收受判決送達後二十日內向本院提出上訴書狀，其未表明上訴
理由者，應於提出上訴後二十日內向本院提出上訴理由書（須按他造人數附具繕本）
，並繳納送達用雙掛號郵票拾份（每份拾肆元）。
上訴時應提出委任律師或具有律師資格之人之委任狀；委任有律師資格者，另應附具
律師及格證書及釋明委任人與受任人有民事訴訟法第四百六十六條之一第一項但書或
第二項（詳附註）所定關係之釋明文書影本。
~B                書記官  康孝慈
中      華      民      國    九十二    年      六      月    二十四    日
附註：
民事訴訟法第四百六十六條之一（第一項、第二項）
對於第二審判決上訴，上訴人應委任律師為訴訟代理人。但上訴人或其法定代理人具
有律師資格者，不在此限。
上訴人之配偶、三親等內之血親、二親等內之姻親，或上訴人為法人、中央或地方機
關時，其所屬專任人員具有律師資格並經法院認為適當者，亦得為第三審訴訟代理人
。
                                                                        Ｙ
~F0
~T40
┌─────────────────────────────────────────────────────────────┐
│附表：                                                                                              九十年度訴字第三七一號│
├─┬───────────────────────────┬─┬────────────┬─────────┬──────┤
│編│        土          地          坐          落        │地│    面            積    │                  │            │
│  ├───┬────┬────┬────┬────────┤  ├──┬──┬──────┤  權  利  範  圍  │備        考│
│號│縣  市│鄉鎮市區○   段   ○ ○  段 │  地        號  │目│公頃│公畝│  平方公尺  │                  │            │
├─┼───┼────┼────┼────┼────────┼─┼──┼──┼──────┼─────────┼──────┤
│１│彰化縣│彰化市  ○○○段  │南郭小段│三六五之一九    │建│    │    │五六        │全部              │            │
├─┼───┼────┼────┼────┼────────┼─┼──┼──┼──────┼─────────┼──────┤
│２│彰化縣│彰化市  ○○○段  │南郭小段│三六五之五九    │建│    │    │一          │全部              │            │
└─┴───┴────┴────┴────┴────────┴─┴──┴──┴──────┴─────────┴──────┘
~F0
~T40
┌─────────────────────────────────────────────────────────────┐
│附表（建物）︰                                                                                      九十年度訴字第三七一號│
├─┬─┬──────┬────┬────┬───────────────────────┬────────┬───┬───┤
│  │  │            │        │建築式樣│  建  物  面  積          （單位：平方公尺）  │附  屬    建  物│      │      │
│編│建│            │        │        ├─┬─┬─┬─┬─┬─┬─┬─┬─┬─┬─┬─┼────┬─┬─┤權  利│      │
│  │  │            │        │主要建築│二│三│地│  │  │  │  │  │  │  │  │合│ 主要建 │面│面│      │      │
│  │  │  建物門牌  │基地坐落│        │  │  │  │  │  │  │  │  │  │  │  │  │        │  │積│      │備  考│
│  │  │            │        │材 料 及│  │  │面│  │  │  │  │  │  │  │  │  │ 築材料 │  │  │      │      │
│號│號│            │        │        │  │  │  │  │  │  │  │  │  │  │  │  │        │  │單│範  圍│      │
│  │  │            │        │房屋層數│層│層│層│  │  │  │  │  │  │  │  │計│ 及用途 │積│位│      │      │
├─┼─┼──────┼────┼────┼─┼─┼─┼─┼─┼─┼─┼─┼─┼─┼─┼─┼────┼─┼─┼───┼───┤
│１│２│彰化縣彰化市│彰化縣彰│鋼筋混凝│６│６│６│  │  │  │  │  │  │  │  │８│屋頂突出│８│平│全部  │      │
│  │７│民生南路二五│化市南郭│土造三層│９│９│９│  │  │  │  │  │  │  │  │８│物      │８│方│      │      │
│  │２│巷一二號    │段南郭小│        │．│．│．│  │  │  │  │  │  │  │  │．│        │．│公│      │      │
│  │０│            │段三六五│        │０│０│０│  │  │  │  │  │  │  │  │２│        │５│尺│      │      │
│  │１│            │之一九  │        │３│３│３│  │  │  │  │  │  │  │  │９│        │  │  │      │      │
└─┴─┴──────┴────┴────┴─┴─┴─┴─┴─┴─┴─┴─┴─┴─┴─┴─┴────┴─┴─┴───┴───┘


司法院資訊處製作；財團法人民間司法改革基金會備份。
